臺灣臺南地方法院民事裁定
109年度消債更字第347號
聲  請  人
即  債務人  李婉萍
代  理  人  蘇暉律師
上列當事人因消費者債務清理事件聲請更生，本院裁定如下：
    主  文
更生之聲請駁回。
聲請程序費用新臺幣壹仟元由聲請人負擔。 
    理  由
一、按債務人不能清償債務或有不能清償之虞，且無擔保或無優
    先權之本金及利息債務總額未逾新臺幣（下同）12,000,000
    元者，於法院裁定開始清算程序或宣告破產前，得向法院聲
    請更生，此參之消費者債務清理條例（下稱消債條例）第3
    條、第42條第1項規定自明。又聲請更生不合程式或不備其
    他要件者，法院應以裁定駁回之，但其情形可以補正者，法
    院應定期間先命補正，消債條例第8條亦有明文。衡諸債之
    關係，係以當事人間之信賴關係為基礎，為社會經濟組織之
    重要支柱，故當事人於以法律行為追求自己之利益之際，亦
    應顧及對方之利益，並考量債權債務在社會上之作用，本於
    誠實及信用之原則，行使債權及履行債務。是對於已陷入經
    濟上困境之消費者，若任其於惡性循環之債務窘境中生存，
    將衍生嚴重之社會問題，難以維持安定之社會經濟秩序，故
    為兼顧債權人、債務人雙方之利益，對陷於經濟上困境之消
    費者，固應允其於消債條例施行後，得選擇以重建型之更生
    程序清理其債務，藉以妥適調整債務人與債權人及其他利害
    關係人間之權利義務關係，保障債權人獲得公平受償，並謀
    求消費者經濟生活之重建復甦機會。惟若債務人履行債務並
    無困難，僅係為圖謀減免債務，而不為債務之履行，即有違
    債權契約為誠信契約之本旨，而不能准許其更生之聲請。
二、本件聲請意旨略以：聲請人積欠無擔保或無優先權之債務總
    額未逾12,000,000元，因聲請人目前從事魚貨買賣工作，每
    月收入約為25,119元，每月必要生活費用約為14,800元，每
    月並需負擔父親李○成之扶養費約7,400 元，有不能清償債
    務或有不能清償務之虞之情形，且前向本院聲請債務清理之
    調解而調解不成立。為此，爰依消債條例之規定，聲請更生
    等語。
三、經查：
　㈠聲請人積欠之無擔保或無優先權之本金及利息債務總額，未
    逾12,000,000元，有財團法人金融聯合徵信中心當事人綜合
    信用報告影本1份在卷可按（參見本院卷第52頁至第54頁）
    。又聲請人前向本院聲請債務清理之調解，嗣最大債權金融
    機構台新國際商業銀行股份有限公司（下稱台新銀行）為自
    己及代理其他債權銀行提出分180期，0利率，每月清償4,27
    7元之清償方案，惟調解不成立之事實，有本院臺南簡易庭
    調解不成立證明書影本1份附卷可按（參見本院卷第55頁）
    ，並經本院調取本院109年度南司消債調字第454號調解卷宗
    核閱屬實，堪認聲請人積欠之無擔保或無優先權之本金及利
    息債務總額未逾12,000,000元，前向法院聲請債務清理之調
    解而調解不成立。
　㈡聲請人主張目前從事魚貨買賣工作，每月收入約為25,119元
    ，每月必要生活費用約為14,800元，每月並需負擔父親李○
    成之扶養費約7,400元，有不能清償債務或有不能清償債務
    之虞之情形等語。查：
　　1.聲請人主張其目前從事魚貨買賣工作，每月收入約為25,1
      19元之事實，業據其提出切結書、進貨出貨營收表影本各
      1份為證（參見本院卷第14頁、第15頁至第45頁）。衡諸
      聲請人於106、107、108年度，均無所得之紀錄，有稅務
      電子閘門財產所得調件明細1份在卷可按（參見本院卷第1
      24頁至第126頁），可認聲請人前揭部分之主張，尚堪信
      為真正。
　　2.按消債條例立法目的係為使不幸陷入經濟困境之人得以清
      理債務、重建生活，並在清理債務過程中能適度保有符合
      人性尊嚴之最低基本生活所需，而非維持債務人過去慣常
      之寬裕生活型態，否則非僅有悖於消債條例之意旨，更係
      將債務人因個人浪費或財務管理失控之風險不當轉嫁予債
      權人負擔，顯非公允。故為妥適調整債務人與債權人及其
      他利害關係人間之權利義務關係，保障債權人獲得公平受
      償，並謀求消費者經濟生活之重建復甦機會，法院對於債
      務人每月必要生活費用之數額，自不可僅以債務人之主張
      為斷，而應參酌消債條例第64條之2第1項關於同條例第64
      條第2項第4款所稱必要生活費用之認定標準定之，方屬允
      洽。次按，債務人必要生活費用，以最近一年衛生福利部
      或直轄市政府所公告當地區每人每月最低生活費1.2倍定
      之，消債條例第64條之2第1項定有明文。本院審酌聲請人
      目前居住於臺南市，此有戶籍謄本（現戶部分）影本1份
      在卷足稽（參見本院卷第8頁）；而臺南市政府公告之109
      年度臺南市最低生活費為每人每月12,388元，此有108年9
      月30日府社助字第1081140219號公告影本1份在卷可參（
      參見本院卷第141頁），其1.2倍為14,866元（計算式：12
      ,388×1.2≒14,866，小數點以下四捨五入）；復酌以聲請
      人目前每月收入約為25,119元，復積欠為數不少之債務，
      已如前述，聲請人因此而節衣縮食，撙節開支，以免入不
      敷出，應與常情無違，是聲請人主張其每月必要生活費用
      約為14,800元，應堪信為實在。
　　3.次按，直系血親相互間，互負扶養之義務；負扶養義務者
      有數人時，應依左列順序定其履行義務之人：1直系血親
      卑親屬。2直系血親尊親屬。3家長。4兄弟姊妹。5家屬。
      6子婦、女婿。7夫妻之父母。負扶養義務者有數人而其親
      等同一時，應各依其經濟能力，分擔義務；受扶養權利者
      ，以不能維持生活而無謀生能力者為限；前項無謀生能力
      之限制，於直系血親尊親屬，不適用之；扶養之程度，應
      按受扶養權利者之需要與負扶養義務者之經濟能力及身分
      定之。此參之民法第1114條第1款、第1115條第1項、第3
      項、第1117條第1項、第2項、第1119條分別定有明文。查
      ，聲請人父親李○成，係45年出生，現住臺南市，名下有
      土地2筆、建物1筆，以土地之公告現值及建物之課稅現值
      計算，其名下土地及建物之價值已達1,715,889元，此有
      戶籍謄本（現戶全戶）、稅務電子閘門財產所得調件明細
      表各1份在卷可按（參見本院卷第46頁、第129頁），尚難
      認業已不能維持生活而有受聲請人扶養之權利。從而，聲
      請人主張每月應負擔父親李○成之扶養費7,400元，自不足
      採。
　　4.聲請人雖曾與訴外人台灣人壽保險股份有限公司（下稱台
      灣人壽公司）、富邦人壽保險股份有限公司（下稱富邦人
      壽公司）訂立保險契約各1份，惟聲請人如終止與台灣人
      壽公司訂立之前述保險契約，算至109年10月13日為止，
      所能領得之解約金僅有972元；如終止與富邦人壽公司訂
      立之前述保險契約，算至109年10月12日為止，所能領得
      之解約金僅有599元，此有聲請人所提出保單資料2份在卷
      可按（參見本院卷第91頁、第93頁），應不足以清償聲請
      人積欠之債務。　　
　　5.聲請人之債權人雖尚有台新銀行所未代理之第一金融資產
      管理股份有限公司（下稱第一資產公司）、滙誠第二資產
      管理股份有限公司（下稱滙誠第二資產公司）、新加坡商
      ．艾星國際有限公司臺灣分公司（下稱艾星公司），惟經
      本院函請上開3間公司向本院陳報願意提供聲請人之清償
      方案以後，第一資產公司願提供聲請人1次清償130,000元
      ，或以200,000元，分80期，每月清償2,500元之清償方案
      ；滙誠第二資產公司願提供聲請人1次清償29,543元，或
      以59,086元，比照最大債權銀行所提供清償方案之分期期
      數及條件之清償方案；艾星公司則願提供聲請人1次清償1
      ,342元，或以2,685元，比照最大債權銀行所提供清償方
      案之分期期數及條件之清償方案，有民事陳報3份在卷可
      按（參見本院卷第94頁、第75頁至第76頁、第69頁至第70
      頁）；經以滙誠第二資產公司、艾星公司所提出非1次清
      償之金額59,086元及2,685元，比照最大債權銀行即台新
      銀行所提供清償方案之分期期數及條件，即分180期，0利
      率計算結果，可知依照滙誠第二資產公司、艾星公司所提
      出非1次清償之清償方案，聲請人每月應清償予滙誠第二
      資產公司、艾星公司之金額，應分別為328元（計算式：5
      9,086÷180≒328，小數點以下四捨五入）及15元（計算式
      ：2,685÷180≒15，小數點以下四捨五入）。是以，依照第
      一資產公司、滙誠第二資產公司、艾星公司所提出非1次
      清償之清償方案，聲請人每月應清償予第一資產公司、滙
      誠第二資產公司、艾星公司之金額，應分別為2,000元、3
      28元及15元，共計2,343元。
　 6.復按，現代社會經濟之本質乃以貨幣為媒介之「信用經濟
      」型態，交易者藉由債權債務之建立實現商品交換或金融
      交易，使市場經濟活絡並不斷拓展其廣度及深度。如欲評
      估債務人是否不能清償債務或有不能清償之虞，自應綜合
      債務人之債務總額、債務人之年齡、工作能力、債務人未
      來可能獲得之勞務報酬、財產，以為判斷。本院審酌聲請
      人每月收入約為25,119元，每月必要生活費用約為14,800
      元；以聲請人每月收入扣除每月必要生活費用以後，賸餘
      10,319元（計算式：25,119－14,800＝10,319），應足以清
      償台新銀行於本件債務清理之調解時，為自己及代理其他
      債權銀行所提出分180期，0利率，每月清償4,277元之清
      償方案，及第一資產公司、滙誠第二資產公司及艾星公司
      所提出非1次清償方案每月應清償之總金額2,343元（計算
      式：10,319－4,277－2,343＝3,699）；且聲請人係71年6月
      出生，有戶籍謄本（現戶部分）影本1份在卷可按（參見
      本院卷第8頁），現年38歲，至勞動基準法第54條第1項第
      1款所定強制退休年齡即年滿65歲止，尚可工作26年，亦
      不致發生縱使清償至勞動基準法第54條第1項第1款所定強
      制退休年齡，亦無將其積欠之前開債務全數清償完畢之情
      形。是以，實難認聲請人對於台新銀行為自己及代理其他
      債權銀行所提出，以及第一資產公司、滙誠第二資產公司
      、艾星公司所提出之上開清償方案，有何不能清償債務或
      有不能清償債務之虞之情形。聲請人主張有不能清償債務
      或有不能清償債務之虞之情形，自不足採。
四、綜上所陳，本件聲請人既無不能清償債務或有不能清償之虞
    ，其聲請之更生之要件即有不備，且其情形又屬無從補正，
    揆之前揭規定，自應駁回其更生之聲請。
五、依消費者債務清理條例第8條、第15條，民事訴訟法第78條
    ，裁定如主文。
中    華    民    國   109    年    12    月    31    日
                  民事第一庭  法  官  伍逸康
以上正本係照原本作成。　　　　　　　　　
如對本裁定抗告須於裁定送達後10日內向本院提出抗告狀，並繳
納抗告費新臺幣1,000元。
中　　華　　民　　國　　109 　年　　12　　月　　31　　日
　　　　　　　　　　　　　　　書記官  康紀媛